臺灣彰化地方法院刑事判決　　　　　　　　　　　　　　九十年度訴字第八三二號
　　公　訴　人　臺灣彰化地方法院檢察署檢察官
　　被　　　告　甲○○
右列被告因偽造文書等案件，經檢察官聲請以簡易判決處刑（八十九年度偵字第一九
一三號、九十年度調偵字第五六號），本院依通常程序審理，判決如左：
    主  文
甲○○連續行使偽造私文書，足以生損害於他人，處有期徒刑壹年。
    事  實
一、甲○○於民國八十五年十一月十日，自任為會首，招集互助會一組，每會新台幣
    一萬元，其會員連同會首計三十八會（丁○○參加二會、庚○○○參加一會、洪
    錦章參加三會、蔣福原參加二會、戊○○參加一會）採內標制，於每月十日下午
    七時許，在彰化縣和美鎮○○里○○路五十號其住處開標。詎其因失業，缺錢花
    用，竟基於意圖為自己不法所有及行使偽造私文書之概括犯意，先於八十六年十
    月十日（第十二會），在其前揭住處，冒用會員戊○○之名義，於標單上偽造戊○○之署押，並記載出標金額為二千元，偽造戊○○之標單，足以生損害於戊○○後，參加投標，行使偽造之標單，因出標金額最高而得標。旋即向丁○○、庚○○○、洪錦章、蔣福原等及其餘活會會員計二十六名佯稱係戊○○得標，致各
    該活會會員陷於錯誤，而分別交付其會款八千元，計詐得會款二十萬八千元。後
    自八十七年六月間起，亦在其前揭住處，連續冒用會員丁○○、庚○○○、洪錦
    章、蔣福原之名義，於標單上偽造各該人之署押，並記載出標金額，偽造各該人
    之標單，足以生損害於各該人後，參加投標，行使偽造之標單，均因出標金額最
    高而得標，計冒標丁○○一會、庚○○○一會、洪錦章二會、蔣福原一會，嗣即
    向包括戊○○在內之活會會員佯稱係各該人得標，致活會會員陷於錯誤，而分別
    交付其扣除出標金額以外之會款。迄至八十八年十一月十日第三十七會開標時，
    因會員丁○○、庚○○○、洪錦章等發現僅餘二會未標，然竟尚有八名活會會員
    ，始知受騙。
二、案經丁○○、庚○○○及洪錦章（於八十九年一月二日死亡）之妻乙○○訴由台
    灣彰化地方法院檢察署檢察官偵查起訴。
    理  由
一、右揭事實，業據被告於警訊中供稱：「我所主持之互助會由八十五年十一月十日
    起會，每會會款新台幣壹萬元，原預定於八十八年十二月十日結束，會員連我共
    有三十八人次。」、「我有冒用他人名義冒標會款使用。」、「我共冒用彩雲（
    柯雪雲）名義標得一會，標金已忘記。另用丁○○名義冒標一會，用洪錦章名義
    冒標二會，用蔣福源名義冒標一會，冒用．．．戊○○等人名義各冒標一會，．
    ．．」、「八十六年十月是由我主導以徐（許之誤）朝佳名義冒標二千元後，交
    予己○○使用。」，於偵訊時坦承：「（問：你在八十五年十一月招募一互助會
    ？）有。」、「（問：後來你冒用柯雪雲一會、丁○○一會、洪錦章二會？）是
    的。」、「（問：你又用何人名義冒標？）蔣福原名義冒標一次，．．．。而戊○○加入一會，我借他的名字來標，他不知道我借標。」、「（問：標會如何標
    ？）寫在標單上，標完標單就丟掉，互助會是內標制。」，以及於本院供認：「
    （問：何時開始冒標？）大約是在一半的時候開始冒標，時間約在八十七年的六
    月份。」、「（問：偷標何人的會？）戊○○一會、．．．、蔣福原一會、洪錦
    章二會、丁○○一會、柯雪雲一會。」等語甚明，核與告訴人丁○○、庚○○○
    、乙○○指訴及證人蔣福原於警訊中、證人戊○○之妻蕭玉霞於本院訊問時證述
    之情節相符，並有互助會單一紙在卷可稽。被告於本院審理時固不否認有冒標及
    詐欺之事實，然改稱：「我是以工廠的人己○○、辛○○、丙○○名義去標，我
    在標單上寫他們三人的名字，．．．。」、「我是跟會員隨便說，是工廠的人得
    標的。」云云。惟查依被告於警訊時所供，會員丙○○之會已於八十六年五月之
    前轉讓給會員己○○，而會員己○○之會均已於八十六年十月之前標取，成為死
    會，又會員辛○○之會亦於八十七年九月標取，此後亦成為死會，如被告於八十
    六年十月以後，仍以死會會員己○○之名義冒標，或者被告於八十七年六月以後
    ，以辛○○之名義冒標，而已成為死會會員之辛○○本人復於八十七年九月得標
    ，則因此種死會會員再參加投標之行為相當明顯，極易發覺，被告冒標之行為應
    不至遲至八十八年十一月才被發現。因此，前揭被告於本院審理時改稱等語，不
    符常情，難以憑採，自應以被告於警、偵訊中及於本院審理前所供等語，較為可
    信。罪證明確，被告犯行堪予認定。
二、核被告所為，係犯刑法第二百十六條之行使第二百十條之偽造私文書罪及同法第
    三百三十九條第一項之詐欺取財罪。其偽造署押為偽造私文書之部分行為，而偽
    造私文書之低度行為，則為行使私文書之高度行為所吸收，均不另論罪。其先後
    六次行使偽造私文書及詐欺取財之行為，時間緊接，犯罪構成要件相同，顯各係
    基於概括犯意為之，應依連續犯之規定，以一罪論，並加重其刑。又其所犯行使
    偽造私文書罪與詐欺取財罪間，有方法結果之牽連關係，應從一重之行使偽造私
    文書罪處斷。爰審酌被告之素行、犯罪之動機、目的、手段、所生之危害、犯罪
    後之態度及犯後迄未就民事部分與告訴人等成立和解，賠償告訴人等一切情狀，
    量處如主文所示之刑。被告偽造「丁○○」、「庚○○○」、「洪錦章」、「蔣
    福原」、「戊○○」之標單，既未扣案，且被告亦供稱互助會標完，標單就丟掉
    等語，足見該等偽造之標單應已滅失，因不予宣告沒收，附此敘明。
三、公訴意旨雖認被告於起會之初，即有不法所有之意圖，故其詐欺之對象，亦包括
    死會會員等語。然此為被告所否認，復無證據證明，且從被告係自第十二會起，
    始冒名標會一節觀之，實難認被告於起會之初，即有不法所有之意圖。又本件互
    助會之起會及結束，均在八十九年五月五日民法合會一節施行前，是該會會首及
    會員之民事法律關係，即應依合會法施行前，有關合會之習慣定之。亦即，除有
    特別約定外，合會僅係會首與會員間訂立之契約，會員與會員間並無法律關係存
    在，而已得標之死會會員，依據其與會首間之契約，無論何人得標，均有按期繳
    交會款之義務，要不致陷於錯誤而繳交會款。據此，被告雖冒名得標，亦無詐欺
    死會會員之可言。此部分公訴事實，本應另為無罪之諭知，然因公訴人認與前揭
    論罪部分，有連續犯及牽連犯之裁判上一罪關係，爰不另為無罪之諭知。
據上論斷，應依刑事訴訟法第二百九十九條第一項前段，刑法第五十六條、第五十五
條、第二百十六條、第二百十條、第三百三十九條第一項，罰金罰鍰提高標準條例第
一條前段，判決如主文。
中    華    民    國    九十一      年      六      月      二十一      日
                                臺灣彰化地方法院刑事第三庭
                                    法      官  廖  國  佑
右正本證明與原本無異。
如不服本判決，應於判決送達後十日內，向本院提出上訴狀( 須附繕本 )。
                                    法院書記官  王  宣  雄
中    華    民    國    九十一      年  六      月      二十六      日
刑法第二百十六條
行使第二百十條至第二百十五條之文書者，依偽造、變造文書或登載不實事項或使登
載不實事項之規定處斷。
刑法第二百十條
偽造、變造私文書，足以生損害於公眾或他人者，處五年以下有期徒刑。
刑法第三百三十九條
意圖為自己或第三人不法之所有，以詐術使人將本人或第三人之物交付者，處五年以
下有期徒刑、拘役或科或併科一千元以下罰金。
以前項方法得財產上不法之利益或使第三人得之者亦同。
前二項之未遂犯罰之。
